【裁判字號】    92,上訴,2323
【裁判日期】    920826
【裁判案由】    恐嚇等
【裁判全文】
臺灣高等法院刑事判決                          九十二年度上訴字第二三二三號
    上  訴  人
    即  被  告  甲○○
右上訴人因恐嚇取財等案件，不服臺灣板橋地方法院九十二年度訴緝字第七○號，中
華民國第一審判決（起訴案號：臺灣板橋地方法院檢察署九十一年度偵緝字第三一四
、三一五號）提起上訴，本院判決如左：
    主  文
原判決撤銷。
甲○○行使偽造私文書，足以生損害於他人，處有期徒刑月，如易科罰金，以佰
元折算壹日。偽造之「中國國民黨臺北市松山黨部」印文貳枚均沒收。
    事  實
一、緣甲○○（原名「陳俊達」）與乙○○、丙○○三人係朋友關係，因甲○○、乙○○均有意追求當時已婚之丙○○，甲○○得知乙○○與丙○○開始交往，心生
    不滿，因當時乙○○積欠地下錢莊債務、丙○○因購買機車，分別向其借用款項
    新臺幣（下同）一萬五千元、七萬元，遲未歸還，甲○○竟於民國（下同）八十
    九年十一月間某日，在臺北市○○區○○路，囑不知情之某刻印店人員偽刻「中
    國國民黨臺北市松山黨部」四方章乙顆，嗣於同月十五日，在其位於臺北縣新莊
    市○○路住處，以蓋用上述偽刻「中國國民黨臺北市松山黨部」印章之方式，接
    續偽造中國國民黨臺北市松山黨部法務處法字第八九二二○八八二○、八九二二
    ○八八二一號函文各一紙，其上內容均表明「乙○○及丙○○至八十九年十一月
    止尚積欠債務、利息共計五十七萬三千五百六十元」等文字，其後則同時寄送乙○○、丙○○二人而行使之，足以生損害於中國國民黨。
二、案經乙○○告訴臺北縣政府警察局板橋分局報告臺灣板橋地方法院檢察署檢察官
    偵查起訴。
    理  由
一、訊據上訴人即被告甲○○就其於右揭時間、地點以偽刻「中國國民黨臺北市松山
    黨部」印章，製作函文二紙，並向乙○○、丙○○二人行使之犯行坦承不諱，核
    與證人乙○○、丙○○之歷來證述情節相符；又扣案函文上之「中國國民黨臺北
    市松山黨部」印文係被告所偽造蓋用，業經其自承在卷，而中國國民黨臺北市松
    山區黨部（業已於九十二年三月一日信義區黨部合併改稱為臺北市第三區黨部）
    為委員會組織，正式印信之章文為「中國國民黨臺北市松山區黨部委員會章」，
    顯與上開函文上之印文字樣不同，轄下亦無設置法務處，有中國國民黨臺北市委
    員會九十二年七月二十五日九二北市行總字第○○七號函在卷可查，另有上開扣
    案二紙函文原本可資為憑（第一九○四一號偵查卷第三三、三四頁），足認被告
    此部分之自白應與事實相符。本案事證明確，被告犯行堪可認定，應依法論科。
二、論罪科刑部分：
(一)、核被告所為，係犯刑法第二百十六條、第二百十條之行使偽造私文書罪。被告利
    用不知情之刻印店偽刻中國國民黨臺北市松山黨部之印章，為間接正犯。另被告
    偽造印章、印文為偽造私文書之部分行為，偽造私文書之低度行為則為行使偽造
    私文書之高度行為吸收，均不另論罪。公訴意旨雖以被告係連續偽造並行使上開
    二紙函文，應屬連續犯，惟被告係於八十九年十一月十五日一次寄送上開函文予
    乙○○、丙○○，而連續犯之成立，除主觀上須基於一個概括之犯意外，客觀上
    須先後數行為，逐次實施而具連續性，侵害數個同性質之法益，其每一前行為與
    次行為，依一般社會健全觀念，在時間差距上，可以分開，在刑法評價上，各具
    獨立性，每次行為皆可獨立成罪，構成同一之罪名，始足當之；如數行為於同時
    同地或密切接近之時地實施，侵害同一之法益，各行為之獨立性極為薄弱，依一
    般社會健全觀念，在時間差距上，難以強行分開，在刑法評價上，以視為數個舉
    動之接續施行，合為包括之一行為予以評價，較為合理，則屬接續犯，而為包括
    之一罪（最高法院八十六年臺上字第三二九五號判例意旨參照）。本案被告既如
    起訴書所載係於同日寄送二紙偽造函文予乙○○、丙○○，依上開說明，應屬接
    續之一行為，而無連續犯之適用，附此敘明。
(二)、原判決對被告予以論科，固非無見，惟原判決漏未就被告委由不知情刻印店人員
    刻印部分，應論以間接正犯，尚有疏漏；另被告恐嚇取財部分之犯行應屬不能證
    明（理由詳如後述），原判決予以論罪，並以牽連犯關係從較重之恐嚇取財罪論
    處，亦有未當。被告上訴否認涉犯恐嚇取財罪行，為有理由，自應由本院予以撤
    銷改判。爰審酌被告係因感情糾紛，一時失慮始以偽造文書方式索討債務，犯罪
    所生危害非鉅，併其犯罪後態度等一切情狀，量處如主文所示之刑，並諭知易科
    罰金之折算標準【按「行為後法律有變更者，適用裁判時之法律。但裁判前之法
    律有利於行為人者，適用最有利於行為人之法律」，刑法第二條第一項定有明文
    ，究中所稱之「法律」固應係指實體法而言（司法院院字第一八五四號解釋意旨
    參照），然並非依憲法第一百七十條所制定之刑事實體法全部條文均該當此處所
    稱之「法律」，仍須以個別刑事實體法條文之變更是否屬於規定「刑罰」之實體
    法有所變更為標準而加以判斷，此自保安處分（刑法第二條第二項）、褫奪公權
    （刑法施行法第二條）、程序法均採從新原則，毋需另為新舊法之比較自明。次
    按刑法為顧及受刑人之各種境遇情狀，對於受短期自由刑及罰金刑宣告之受刑人
    ，因限於各種特殊原因以致客觀上不能執行或難以執行原宣告刑時，為避免短期
    自由刑可能產生之弊病，准許受刑人在符合法定條件下，得為易刑處分，刑法第
    四十一條之易科罰金、第四十二條之易服勞役及第四十三條之易以訓誡，即係此
    種關於執行刑罰之易科標準，由於事關刑事執行，且與刑罰法律之變更無涉，自
    應當然適用裁判時之新法，而無比較新舊法之問題，最高法院二十九年上字第五
    二五號、第二三二九號判例均同此旨。經查本案被告犯罪後，刑法第四十一條於
    九十年一月十日經總統以華總一義字第九○○○○○三八○○號令修正公布，並
    於同年月十二日正式生效施行，根據該修正條文之立法理由係以「原條文以最重
    本刑三年為限，放寬為五年，因為眾多最重本刑五年之罪如背信、侵占、詐欺等
    ，在當今日新月異工商社會中，誤觸法網者眾；基於刑法『從新從輕』主義，目
    前罪刑確定尚未執行者，罪刑確定正在執行者均適用之」，亦足證立法者認為僅
    有罪刑確定尚未執行者、罪刑確定正在執行者始有基於「從新從輕」原則為新舊
    法之比較適用，至若罪刑尚未裁判確定者，當然直接適用裁判時之新法即可，斷
    無僅以刑法第四十一條係屬刑事實體法之規定，一律強加援引刑法第二條第一項
    規定進行新舊法之比較，是本院認無贅論如何比較新舊法之問題】。另經偽造之
    中國國民黨臺北市松山黨部法務處法字第八九二二○八八二○、八九二二○八八
    二一號函文二紙，既經被告寄送被害人二人，即為他人所有，而非屬於被告所有
    ，依法不予沒收；至該二紙函文內所蓋用偽造之「中國國民黨臺北市松山黨部」
    印文各一枚，依刑法第二百十九條之規定，不問屬於犯人與否，應均予宣告沒收
    。又被告於原審審理時已陳明偽造之「中國國民黨臺北市松山黨部」四方章乙顆
    已經丟棄，為免日後執行困難，爰不諭知沒收，併此敘明。
三、公訴意旨另以：被告基於意圖為自己不法所有之概括犯意，自八十八年底某日起
    ，連續對乙○○及丙○○恫嚇稱：「要將丙○○已婚之事張揚，並要對雙方家人
    不利」等語，使其二人心生畏懼，致生危害於安全，並於八十九年九月間，以此
    要脅乙○○開立票據面額共計五十萬元之本票三紙交付予甲○○，嗣後再令乙○○交付每張票據面額一萬元之本票二十九張，及本票屆期後，因乙○○無力支付
    ，而交付其所有之車牌號碼三Ａ─○二五號營業用小客車抵債，詎甲○○猶未知
    足，再向其嚇稱：「須先償還五十萬元中之六萬元，否則就將汽車解體」等語，
    並強令簽立契約書乙紙，表明須償還國統徵信社之費用五十萬元等語，因認被告
    另涉犯刑法第三百四十六條第一項之恐嚇取財罪嫌。然查：
(一)、按犯罪事實應依證據認定之，無證據不得推定其犯罪事實；又不能證明被告犯罪
    者，應諭知無罪之判決；刑事訴訟法第一百五十四條、第三百零一條第一項分別
    定有明文。又犯罪事實之認定，應憑真實之證據，倘證據是否真實尚欠明確，自
    難以擬制推測之方法，為其判斷之基礎；而認定犯罪事實之證據係指足以認定被
    告確有犯罪行為之積極證據而言，該項證據自須適合於被告犯罪事實之認定，始
    得採為斷罪資料，最高法院著有五十三年臺上字第六五六號、二十九年上字第三
    一○五號判例可參。且刑事訴訟上證明之資料，無論其為直接或間接證據，均須
    達於通常一般之人均不致有所懷疑，而得確信其為真實之程度，始得據為有罪之
    認定，若其關於被告是否犯罪之證明未能達此程度，而有合理懷疑之存在，致使
    無從形成有罪之確信，根據「罪證有疑，利於被告」之證據法則，即不得遽為不
    利被告之認定，亦有最高法院七十六年臺上字第四九八六號判例可稽。其以情況
    證據（即間接證據）斷罪時，尤須基於該證據在直接關係上所可證明之他項情況
    事實，本乎推理作用足以確證被告有罪，方為合法，不得徒憑主觀上之推想，將
    一般經驗上有利被告之其他合理情況逕予排除，此觀諸最高法院三十二年上字第
    六七號判例自明。另告訴人之告訴，係以使被告受刑事訴追為目的，是其陳述是
    否與事實相符，仍應調查其他證據以資審認（最高法院五十二年臺上字第一三○○號判例意旨參照）。
(二)、公訴意旨認被告涉犯恐嚇取財罪行，無非係以告訴人乙○○、證人丙○○之指（
    證）述，為其主要論據；訊據被告堅決否認有何恐嚇取財犯行，辯稱：「丙○○
    曾向其借用款項購買機車，其代付購車頭期款及分期款共七萬元，乙○○因向地
    下錢莊借錢無力償還，而曾向其借款一萬五千元，是彼等本即有積欠其款項未還
    ，其並無恐嚇取財之行為」等語。
(三)、查告訴人乙○○雖指訴被告以要將其與丙○○交往之事要脅，連續對其恐嚇取財
    等語，然自乙○○於九十年六月十八日接受警詢時先稱：「被告「強制」我簽發
    二十九張各一萬元之本票」等語（第一九○四一號偵查卷第二頁反面），嗣於同
    年七月十七日接受警詢時又改稱「二十九張面額一萬元本票係雙方「同意」下所
    簽立，被告並未對我暴力脅迫」等語（上開偵查卷第四頁反面），前後指訴情節
    顯有矛盾，自不得逕採認為不利被告認定之依據。另有關被告辯稱伊與乙○○間
    有金錢債務，曾出錢幫丙○○購置機車乙節，業經證人乙○○到庭證承無誤，並
    稱：「被告確實付錢買機車，還幫伊還一部分地下錢莊的錢」（本院九十二年七
    月二十八日訊問筆錄參照），足見被告陳稱其與乙○○、丙○○間有金錢債務乙
    節應屬事實，則其辯稱上開本票與契約書係乙○○為解決債務而自願簽發，即非
    無據；而被告雖於原審自承曾向乙○○、丙○○表示要將丙○○已婚乙事公開（
    原審訴緝卷第二二頁），然其辯稱當時係因與乙○○同時追求丙○○乙節，有卷
    附多紙書信可參，則被告因見乙○○與丙○○開始交往，一時生氣才出言威嚇，
    衡情非無可能，亦難憑此認定被告具有恐嚇犯意。另被告所書寫寄送被害人記載
    有「請勿牽涉家人」字語之便條，僅能證明彼此間存在未決糾紛，不希望牽涉家
    人之期望，尚與被告有無恐嚇取財之犯行無關。至被告雖收受超過債權額之多張
    本票，然遍查卷內並無被告持之行使之事證，亦無從佐證被告存在不法所有之意
    圖。
(四)、此外，復查無其他積極證據足證被告涉犯上開恐嚇取財犯行，自難僅憑告訴人片
    面、前後不一之指訴作為論罪依據。本案不能證明被告涉犯恐嚇取財犯行，本應
    諭知無罪，惟因公訴人認此部分與上開論罪部分間有牽連犯之裁判上一罪關係，
    爰不另為無罪諭知。
據上論斷，應依刑事訴訟法第三百六十九條第一項前段、第三百六十四條、第二百九
十九條第一項前段，刑法第二百十六條、第二百十條、第四十一條第一項前段、第二
百十九條，罰金罰鍰提高標準條例第一條前段、第二條，判決如主文。
本案經檢察官王安明到庭執行職務。
中      華      民      國    九十二    年      八      月    二十六    日
                              臺灣高等法院刑事第七庭
                                  審判長法  官 吳 啟 民
                                        法  官 林 瑞 斌
                                        法  官 施 俊 堯
右正本證明與原本無異。
如不服本判決，應於收受送達後十日內向本院提出上訴書狀，其未敘述上訴之理由者
並得於提起上訴後十日內向本院補提理由書（均須按他造當事人之人數附繕本）。
                                        書記官 陳 彥 蕖
中      華      民      國    九十二    年      八      月    二十六    日
附錄本判決論罪科刑法條：
刑法第二百十條
偽造、變造私文書，足以生損害於公眾或他人者，處五年以下有期徒刑。
刑法第二百一十六條
行使第二百十條至第二百十五條之文書者，依偽造、變造文書或登載不實事項或使登
載不實事項之規定處斷。


司法院資訊處製作；財團法人民間司法改革基金會備份。
